【裁判字號】    92,家上,10
【裁判日期】    920402
【裁判案由】    離婚
【裁判全文】
臺灣高等法院花蓮分院民事判決  九十二年度家上字第一０號
      上  訴  人  甲○○
      送達代收人  丙○○
      被  上訴人  乙○○
右當事人間離婚事件，上訴人對於中華民國九十一年八月十三日臺灣花蓮地方法院九
十年度婚字第三六四號第一審判決，提起上訴，本院判決如左：
      主      文
上訴駁回。
第二審訴訟費用由上訴人負擔。
      事    實
一上訴人聲明：(一)原判決廢棄。(二)被上訴人在第一審之訴駁回。
二被上訴人聲明：上訴駁回。
三兩造之陳述與第一審判決記載相同者，予以引用。
四上訴人另補陳略稱：被上訴人之退休金並非由上訴人花費殆盡，投資旅館生意並非
  上訴人一意孤行，不動產過戶於上訴人名下亦係因上訴人代被上訴人清償銀行債務
  ，所以致之，並非上訴人私自過戶。又上訴人於被上訴人因車禍受傷住院期間，仍
  對被上訴人盡照顧之責，亦曾代被上訴人出面履行車禍賠償義務，並未置被上訴人
  於不顧。況上訴人於民國（下同）八十三年間發生車禍，脊椎受傷，領有殘障手冊
  ，本身不良於行，仍一再受被上訴人之毆打及辱罵，原審認定上訴人與被上訴人需
  負同等責任，而遽然准許被上訴人之離婚請求，尚有未合。
      理    由
一本件被上訴人在原審起訴主張：兩造為夫妻關係，婚後兩造相處不睦，被上訴人遭
  上訴人監聽電話、監看書信、毀損衣物證件、不許被上訴人至前妻墳前掃墓及與親
  友來往，否則上訴人即藉故吵鬧甚或毆打被上訴人，上訴人又將被上訴人退休金投
  資於其旅館生意，嗣結束生意，竟將資金據為己有，任令被上訴人身無分文，被上
  訴人肢體障礙，上訴人從不體恤，反將被上訴人之便當丟棄，夜晚吵鬧不休、反鎖
  房門、扯斷電話線、不讓被上訴人對外連繫，甚至以拖鞋毆打被上訴人，九十年十
  二月二十日至二十一日交接時分，更持鐵槌毆打被上訴人，被上訴人住院後仍於醫
  院吵鬧，被上訴人只得轉院，被上訴人長期受上訴人虐待，兩造間亦早無夫妻情誼
  可言，夫妻感情洵難彌合，婚姻難以維持，為此依民法第一千零五十二條第一項第
  三款之不堪同居虐待暨同條第二項可歸責於上訴人之不能維持婚姻之重大事由請求
  判決離婚；上訴人則以：兩造結婚當日被上訴人即與人通姦，婚後迄今被上訴人未
  給付上訴人生活費，自六十九年起被上訴人即恐嚇上訴人不得提出任何訴訟，否則
  將死無葬身之處，婚後上訴人遭被上訴人毆打多次，九十年十二月二十一日更遭被
  上訴人持鐵槌自背後敲擊頭部而受傷住院，被上訴人所稱均非實情，其訴請離婚為
  無理由等語為抗辯。
二原審依被上訴人之請求，准被上訴人與上訴人離婚。經查原審斟酌全辯論意旨及調
  查證據之結果，以：(一)本件被上訴人主張兩造為夫妻關係，現仍存續中，有被上訴
  人提出之戶籍謄本一件可證，堪信為真實。(二)被上訴人雖又主張婚後遭上訴人監聽
  電話、監看信件、毀損衣物證件、不許被上訴人為前妻掃墓及與親友來往，並遭上
  訴人毆打多次，上訴人將其退休金投資於旅館生意，結束生意後將資金據為己有，
  上訴人曾將被上訴人便當丟棄、夜晚吵鬧不休、不讓被上訴人對外連繫等情，惟此
  均據上訴人否認，被上訴人復未能舉證證明，是被上訴人以不堪同居之虐待為理由
  ，訴請離婚，尚不足取。(三)惟兩造於九十年十二月二十日晚間至二十一日凌晨期間
  在渠等之住處發生肢體衝突，兩造均受有傷害，且均向原法院聲請核發保護令一節
  ，係兩造所自承，觀諸兩造所提診斷書，被上訴人係受有「頭部外傷、全身多處擦
  挫傷」、「右上臂咬裂傷、前額左側擦傷、左眼週圍鈍挫傷、兩上肢多處瘀傷」，
  上訴人則受有「頭部外傷合併腦震盪、頭皮裂傷、肢體軀幹挫傷」等傷勢，另參照
  證人即至現場處理之警員陳維文所證：「我有到兩造家中處理過爭執一次，時間我
  忘記了，我記得是凌晨一點多，我接到派出所通知，說他們家裡發生兇殺案，我一
  個人到兩造家，我到達時，救護車已經到了，上訴人已經躺在救護車中，被上訴人
  是清醒的，坐在救護車上，他們的樓下大門已經鎖上，被上訴人將鑰匙給我，我一
  個人上去看，客廳有一灘血，還有兩支鐵鎚在地上，之後我就到花蓮醫院去問情形
  ，被上訴人那時去照Ｘ光，上訴人躺在急診室床上，我問上訴人，上訴人說夫妻吵
  架，上訴人說她問被上訴人為何去大陸，被上訴人生氣，就拿鐵鎚打她，被上訴人
  則說上訴人平常沒事就打他，那天上訴人拿鐵鎚打他，他手架開將鐵鎚拿下，上訴
  人跑到客廳前面拿另一支鐵鎚要打他，所以他就先動手用鐵鎚敲上訴人，被上訴人
  又說他敲下去之後，有打電話報案。隔天花蓮醫院打電話說他們在醫院起爭執，我
  聽護士說，他們本來住同一棟病房，後來分開住，我晚上七點多有過去花蓮醫院，
  上訴人到被上訴人病房去，說要找被上訴人，被上訴人的病房鎖上，不願見上訴人
  ，我就勸上訴人不要吵鬧，但上訴人堅持要見被上訴人，上訴人將手上的點滴瓶往
  護理站的櫃台砸下去，說她要自殺，我見她手上有碎玻璃，就出手抓她手制止，然
  後由護士將她手上針頭拔掉，後來被上訴人轉到慈濟醫院，我並交代慈濟的護士不
  要告訴別人被上訴人住院的事，那天的事我有通報社會局，後來我聽同事說，上訴
  人還有到慈濟醫院要將被上訴人拉出來。後來他們雙方陸陸續續有來找我，上訴人
  告訴我說那天在花蓮醫院她去病房找被上訴人是因為她身上沒有錢，所以要跟被上
  訴人拿錢。」等情（見原審卷九十一年三月二十六日言詞辯論筆錄之記載），堪認
  兩造當時係各持鐵鎚互毆，致雙雙受傷。(三)按夫妻之一方有民法第一千零五十二條
  第一項各款以外之重大事由，難以維持婚姻者，夫妻之一方得請求離婚。但其事由
  應由夫妻之一方負責者，僅他方得請求離婚，民法第一千零五十二條第二項定有明
  文。又婚姻乃一男一女之兩性結合，以組織家庭，共同生活為目的。我國民法親屬
  編第三節明定婚姻之普通效力，其中第一千零一條規定夫妻之同居義務，即在彰顯
  婚姻以組織家庭、共同生活為目的之本質。故如有足以破壞共同生活或難以維持共
  同生活之情事發生，允宜許其離婚以消滅婚姻關係。七十四年六月三日修正公布之
  民法親屬編，就裁判離婚之原因增設民法第一千零五十二條第二項規定：「有前項
  以外之重大事由，難以維持婚姻者，夫妻之一方得請求離婚。但其事由應由夫妻之
  一方負責者，僅他方得請求離婚。」，乃關於夫妻請求裁判離婚事由之概括規定，
  其目的在使夫妻請求裁判離婚之事由更富彈性，夫妻間如已發生難以維持婚姻之重
  大事由，縱不符同條第一項所列各款情形，仍得訴請離婚。又婚姻係以夫妻雙方情
  感為基礎，以共同生活為目的，夫妻間應本相互協力保持其共同生活之圓滿、安全
  及幸福，若此基礎不復存在，致夫妻無法共同生活，且無復合之可能，即應認有難
  以維持婚姻之重大事由存在。又婚姻如有難以維持之重大事由，於夫妻雙方就該事
  由均須負責時，應比較衡量雙方之有責程度，僅責任較輕之一方，得向責任較重之
  他方請求離婚，如雙方之有責程度相同，則雙方均得請求離婚，以符公平，且符合
  民法第一千零五十二條第二項規定之立法目的（最高法院九十年度臺上字第一六三
  九號判決參照）。依本件兩造之陳述，姑不論孰是孰非，已可見兩造長期爭端不斷
  、感情不睦。證人陸中興之證詞亦足以證明兩造時有衝突。而兩造於九十年十二月
  二十一日之爭執中，竟各持鐵鎚毆擊對方，致雙雙受傷，顯屬兩造長期累積之怨怒
  所致，兩造於受傷住院後，上訴人仍於同日十六時、二十時至被上訴人病房吵鬧，
  致被上訴人於同日二十時四十分轉住慈濟醫院，此有行政院衛生署花蓮醫院護理紀
  錄影本一紙（見原審卷第三三頁）在卷可稽，顯見兩造已無夫妻恩愛情義可言，即
  使勉強同住，亦難期其和睦相處。且兩造自九十年十二月起分居迄今八月，雙方均
  無彌補婚姻裂痕之舉，任令婚姻狀況益加惡化，堪認兩造均無維繫婚姻之心意，雙
  方已然絕決，兩造徒有夫妻之名而無夫妻之實，與夫妻以共同生活為目的之本質完
  全相悖。佐以本件審理過程中，兩造仍互相多所指摘，雙方裂痕更行加深，毫無和
  緩跡象，顯見夫妻情分已盡，難期繼續共處。綜上以觀，堪認兩造感情已然破裂，
  婚姻基礎動搖，顯無和諧之望，已構成婚姻難以維持之重大事由，且該事由兩造應
  負同等責任，揆諸首開說明，被上訴人依民法第一千零五十二條第二項規定訴請離
  婚，於法並無不合，應予准許，而為被上訴人勝訴之判決，於法並無違誤。
三上訴論旨另以：被上訴人之退休金並非為上訴人花費殆盡，投資旅館生意並非上訴
  人一意孤行，不動產過戶於上訴人名下亦係因上訴人代被上訴人清償銀行債務，所
  以致之，並非上訴人私自過戶。又上訴人於被上訴人因車禍受傷住院期間，仍對被
  上訴人盡照顧之責，亦曾代被上訴人出面履行車禍賠償義務，並未置被上訴人於不
  顧。況上訴人於民國八十三年間發生車禍，脊椎受傷，俱有殘障手冊，本身不良於
  行，仍一再受被上訴人之毆打及辱罵，原審認定上訴人與被上訴人需負同等責任，
  而遽然准許被上訴人之離婚請求，尚有未合云云。
四惟按民法第一千零五十二條第二項所稱「有前項以外之重大事由，難以維持婚姻者
  」乃抽象、概括之離婚事由，係民法親屬編於七十四年修正時，為因應實際需要，
  參酌各國立法例，導入破綻主義思想所增設，而是否屬於難以維持婚姻之重大事由
  ，其判斷標準為婚姻是否已生破綻而無回復之希望。至婚姻是否已生破綻無回復之
  希望，則應依客觀之標準，亦即難以維持婚姻之事實，是否已達於倘處於同一境況
  ，任何人均將喪失維持婚姻意欲之程度而定。至於同條但書所規定「難以維持婚姻
  之重大事由應由夫妻之一方負責者，僅他方得請求離婚。」乃因如肯定有責配偶之
  離婚請求，無異承認恣意離婚，破壞婚姻秩序，且有背於道義，尤其違反自己清白
  （clean hands)  之法理，有欠公允，同時亦與國民之法感情及倫理觀念不合，因
  而採消極破綻主義。然若夫妻雙方均為有責時，則應衡量比較雙方之有責程度，而
  許責任較輕之一方向應負主要責任之他方請求離婚，有責程度相同時，雙方均得請
  求離婚，以符合公平（最高法院九十年度台上字第二二一五號、九十一年度台上字
  第二０二三號判決要旨參照）。本院審酌兩造於原審所為之陳述，雖然互指對方應
  為兩造婚姻不睦負責，而各執一詞，惟兩造於婚姻存續中不能和睦相處，彼此衝突
  不斷，婚姻生活品質低劣，則係兩造共同一致之感受，再參照證人陸中興所證兩造
  經常發生言語及肢體衝突等情，明白顯示兩造日常生活幾乎已經達彼此互不相容之
  程度。再對照兩造於九十年十二月二十日、二十一日各自以鐵鎚相互攻擊，導致雙
  方負傷送醫後，上訴人復一再進入被上訴人病房內製造衝突，嚴重危害醫院之安全
  ，迫使被上訴人轉院治療等情，已經現場處理警員陳維文於原審審理時到庭明確證
  述不虛，且有行政院衛生署花蓮醫院護理紀錄附卷可稽，尤見雙方積怨已深，且不
  能以理性態度面對衝突，婚姻關係誠摯相愛之基礎顯然已經蕩然無存，婚姻之破綻
  已無回復希望，任何夫妻處於同一境況，均將喪失維持婚姻之意欲。而此兩造互不
  相容情形之發生，依一般經驗法則，應與個人價值觀念之差異有關，而價值觀念之
  形成，與個人主觀條件（例如人格特質、家庭背景、教育程度、年齡）又有密切之
  關連，甚難以單方之角度來論其是非，兩造因婚姻關係中之衝突不斷，而導致雙方
  難以維持婚姻，不能認應由兩造之任何一方單獨負全部之責任，而兩造又均不能舉
  證證明應由他方負較重之責任，應認兩造有責程度相同，依前揭說明，兩造均得請
  求離婚，以符合公平原則。原審認符合民法第一千零五十二條第二項所稱難以維持
  婚姻之重大事由，自無違誤。上訴意旨指摘被上訴人為有責之一方，不能請求離婚
  一節，尚不足取，其上訴應予駁回。
五至兩造其餘之攻擊或防禦方法及未經援用之證據，經本院斟酌後，認為均不足以影
  響本判決之結果，自毋庸逐一詳予論駁，併此敘明。
六據上論結：本件上訴為無理由，依民事訴訟法第四百四十九條第一項、第七十八條
  ，判決如主文。
中      華      民      國    九十二    年      四      月      二      日
                                    審判長法官  謝  志  揚
                                          法官  蔣  有  木
                                          法官  何  方  興
右為正本係照原本作成。
如不服本判決，應於收受送達後二十日內向本院提出上訴書狀，其未表明上訴理由者
，應於提出上訴後二十日內向本院補提理由書狀（均須按他造當事人之人數附繕本）
上訴時應提出委任律師或具有律師資格之人之委任狀；委任有律師資格者，另應附具
律師及格證書及釋明委任人與受任人有民事訴訟法第四百六十六條之一第一項但書或
第二項（詳附註）所定關係之釋明文書影本。
                                    法院書記官  劉  妙  娘
中      華      民      國    九十二    年      四      月      二      日
附註：
民事訴訟法第四百六十六條之一（第一項、第二項）：
對於第二審判決上訴，上訴人應委任律師為訴訟代理人。但上訴人或其法定代理人具
有律師資格者，不在此限。
上訴人之配偶、三親等內之血親、二親等內之姻親，或上訴人為法人、中央或地方機
關時，其所屬專任人員具有律師資格並經法院認為適當者，亦得為第三審訴訟代理人
。


司法院資訊處製作；財團法人民間司法改革基金會備份。
